臺灣高雄地方法院民事判決　　　　　　 94年度重訴字第239號
原　　　告　丙○○
　　　　　　甲○○
共　　　同　江雍正律師
訴訟代理人　張清雄律師
　　　　　　羅鼎城律師
被　　　告　乙○○
上列當事人間損害賠償事件，經本院於民國94年10月25日言詞辯
論終結，判決如下：
    主      文
被告應各給付原告丙○○、甲○○新台幣佰拾捌萬肆仟伍佰
伍拾壹元、新台幣佰拾萬肆仟捌佰玖拾捌元，並均自民國九
十四年三月二十六日起至清償日止按週年利率百分之五計算之利
息。
原告其餘之訴駁回。
訴訟費用由被告負擔百分之三十五，餘由原告負擔。
本判決關於原告勝訴部分於原告各以新台幣壹佰壹拾萬元為被
告供擔保後得假執行；但被告如分別以新台幣佰拾捌萬肆仟
伍佰伍拾壹元、新台幣佰拾萬肆仟捌佰玖拾捌元為原告預供
擔保後，得免為假執行。
原告其餘假執行之聲請駁回。
    事實及理由
一、本件被告經合法通知，無正當理由未於言詞辯論期日到場，
    核無民事訴訟法第386 條各款所列情形，爰依原告聲請，由
    其一造辯論而為判決。
二、按「訴狀送達後，原告不得將原訴變更或追加他訴。但有下
    列各款情形之一者，不在此限：三、擴張或減縮應受判決事
    項之聲明者。」，民事訴訟法第255 條第1 項第3 款定有明
    文。本件原告於起訴後將原應受判決事項之聲明即請求被告
    各給付新台幣（下同）10,000,000元及其遲延利息縮減為被
    告應各給付原告丙○○、甲○○6,326,654 元、 6,292,398
    元及其遲延利息，此經核與前揭法條之規定相符，其訴之變
    更依法自應予以准許，合先敘明。
三、原告主張：被告於民國93年8 月15日下午11時25分許，在駕
    駛車牌號碼V2-861號營業用小客車沿高雄市○○區○○路由
    南往北方向行駛行經該路與武廟路交叉路口時，因疏未注意
    汽車行進中駕駛人應注意車前狀況，隨時採取必要之安全措
    施及汽車行駛至交岔路口，轉彎車應讓直行車先行，並應遵
    守閃光黃燈交通號誌指示之規定，竟於通過上開交岔路口時
    貿然加速左轉欲轉入武廟路，致撞及適亦沿輔仁路由北往南
    方向行駛至該路口之由被害人蔡明洲騎乘之車牌號碼NE2-03
    7 號重機車，使其人車倒地因而受有多處外傷，而被告明知
    被害人蔡明洲已倒臥於其所駕駛之小客車前方，竟未停車繼
    續往前行駛而故意輾過其身體，致被害人蔡明洲因此受有氣
    胸、並多處肋骨骨折、低溶血性休克、肝臟破裂等傷害，嗣
    經送醫急救後仍傷重不治死亡，而伊等為被害人蔡明洲之父
    母，於上開車禍發生後業由原告丙○○為之支出醫藥費9,04
    6 元、殯葬費222,610 元，且被害人蔡明洲依法對伊等負有
    扶養之義務，被告自各應賠償伊等扶養費各1,094,998 元及
    1,292,398 元，另被害人蔡明洲為伊等之長子，甫當盛年而
    遭此不測，伊等精神上之痛苦實難以言喻，被告亦各應賠償
    伊等精神慰撫金5,000,000 元而各計為6,326,654 元、6,29
    2,398 元，惟上開車禍事故發生迄今，被告均拒不賠償，為
    此爰依侵權行為損害賠償請求權請求判令被告應各給付原告
    丙○○、甲○○6,326,654 元、6,292,398 元，及均自起訴
    狀繕本送達之翌日即94年3 月26日起至清償日止按週年利率
    5%計算之利息，並願供擔保請准為假執行之宣告。
四、被告未於最後言詞辯論期日到場，惟據其以前所提出之書狀
    則以：系爭車禍係因被害人蔡明洲未戴安全帽騎乘機車且行
    經上開交叉路口未予減速慢行，復未禮讓已行駛至道路中心
    處並已轉彎之由伊所駕駛之上開車輛，以致撞擊伊所駕駛之
    車輛右前車輪而倒地受傷，伊並無輾壓拖行被害人蔡明洲之
    行，於系爭車禍自無過失責任，況伊前已向原告表示願配合
    申辦汽車意外險之保險給付，並非不予聞問，原告請求賠償
    之數額亦屬過高等語為辯，並聲明求為判決：駁回原告之訴
    及假執行之聲請，如受不利之判決，願供擔保請准免為假執
    行之宣告。
五、兩造不爭執之事項：
  (一)、被告為以搭載乘客為業之計程車駕駛員，其於上開時日駕
      駛前開營業用小客車途經上揭路口欲轉入武廟路時，適被
      害人蔡明洲於同時騎乘前開重機車亦行經上開交叉路口而
      與被告所駕駛之上開小客車之右前方車輪處發生碰撞，致
      被害人蔡明洲人車倒地受傷，嗣並因氣胸、多處肋骨骨折
      、低溶血性休克、肝臟破裂等傷害，經送醫急救後仍傷重
      不治死亡，而被告業因上開業務過失致死乙案而經本院93
      年度重訴字第114 號刑事判決判處有期徒刑1 年，並經台
      灣高等法院高雄分院94年度交上訴字第29號駁回上訴而告
      確定在案。
  (二)、原告已受領強制汽車責任保險金1,400,000元。
六、本院就兩造必要之爭點判斷如下：
  (一)、系爭車禍之責任歸屬為何？
      按「汽車行駛時，駕駛人應注意車前狀況及兩車併行之間
      隔，並隨時採取必要之安全措施。」、「汽車行駛至交岔
      路口，其行進、轉彎，應依左列規定：二、車輛行至無號
      誌或號誌故障而無交通警察指揮之交岔路口，支線道車應
　    暫停讓幹線道車先行。未劃分幹、支線或同為幹線道或支
      線道者，轉彎車應暫停讓直行車先行；如同為直行車或轉
      彎車者，左方車應暫停讓右方車先行。四、左轉彎時，應
      距交岔路口三○公尺前顯示方向燈或手勢，行至交岔路口
      中心處左轉，並不得占用來車道搶先左轉。六、轉彎車應
      讓直行車先行。但直行車尚未進入交岔路口，而轉彎車已
      達中心處開始轉彎，直行車應讓轉彎車先行。」，道路交
      通安全規則第94條第3 項、第102 條第1 項第2 、4 、6
      款分別定有明文。查系爭事故現場為設有閃光號誌之三叉
      路口，事發後被害人蔡明洲所騎乘之機車呈頭西南尾東北
      方向倒地，其前車輪距輔仁路分向線之沿伸線2.6 公尺，
      後車輪則為2.1 公尺，其機車左前方掉落之塑膠殼殘骸距
      武廟路左側道路邊線之沿伸線為3.4 公尺，該掉落物處至
      機車倒地處則留有一南北向之刮痕長2.6 公尺，而被告所
      駕駛之上開小客車於事發後則停放於武廟路東向車道分向
      線旁，距左側道路邊線約5.6 至5.3 公尺，距機車倒地處
      為12.5公尺，其車輛之右前方車輪及引擎室右側板金有遭
      擦撞之痕跡乙節，此有上開刑事卷宗所附道路交通事故調
      查表、照片等件可稽，而現場事發情形為「23：25：55被
      害人蔡明洲騎機車經過且已過武廟路。23：25：56被害人
      蔡明洲遭被告駕車撞擊。23：25：56至23：26：03(一)被告
      駕車撞擊被害人蔡明洲後不僅未停車，仍繼續行駛外，並
      將蔡明洲拖行，且右側前後輪均輾壓過蔡明洲。(二)23：25
      ：58可清楚看見被害人蔡明洲雙腳。23：26：03被告停車
      。23：26：27可清楚看見一個人倒臥在武廟路斑馬線上，
      計程車在其前方。計程車撞擊後到停車的時間約8 秒，螢
      幕上看不出被告有停車再開的情形」等情，亦經本院刑事
      庭勘驗現場監視錄影帶並製有勘驗筆錄在卷可稽（94年3
      月23日審判筆錄），又當日參與急診治療被害人蔡明洲之
      醫生即證人許正義於上開刑事案件審理中證稱：「（被害
      人的主要致命傷害？）被害人是很多個器官受到傷害，導
      致出血性休克。他當時休克的時候已經有氣胸及血胸，所
      以我們在他的二個肺部都有插胸管。」、「我們以電腦斷
      層掃瞄，發現被害人有輕微的顱內出血，一般顱內出血與
      大量出血的情形不一樣。我們不知道為何法醫會寫（死亡
      原因）顱內出血。」、「被害人外觀有多處擦傷，我是沒
      有看到有明顯輪胎的痕跡，被害人來的時候，頭部及太多
      地方有外傷的情形，所以我沒有辦法作明確的判斷是否為
      車輪輾壓。」等語（見同上筆錄），而被告於事故現場亦
      供稱：「肇事前，我駕車沿輔仁路由南往北快車道直行至
      武廟路左轉向西行駛至肇事地，我車前車頭與對方車（NE
      2- 037）左前車頭發生對撞」等語（93年8 月16日交通事
      故談話記錄表），此經本院查閱上開刑事卷宗無訛，是依
      兩車行向、現場及車損狀況，並證人許正義及被告之陳述
      ，系爭車禍之撞擊點應係在輔仁路南向快、慢車道分線中
      而已過武廟路東向快車道（即近穿越武廟路）之刮地痕起
      點處附近，亦即被告係在未到輔仁路中心前之武廟路東向
      路邊邊線前即已左轉，顯見被告乃係搶道左轉，而直行之
      被害人蔡明洲於斯時既已進入交叉路口中心，被告依規定
      即應讓直行車先行而不得搶先轉彎，是系爭車禍自係被告
      在行經上開交叉路口而尚未駛至該路口之中心處即搶先左
      轉，而未注意禮讓已駛越武廟路中心線之被害人蔡明洲所
      騎乘之機車所致，並於被害人蔡明洲遭撞擊倒地後未及煞
      停而輾壓過其身體並拖行而致被害人蔡明洲致死甚明，而
      被告於此並未能舉證證明被害人蔡明洲有超速行駛之情，
      且亦無從由兩車之撞擊狀態而得推論出其時速，則本件車
      禍事故之發生應為被告單一之過失責任甚明，此亦核與高
      雄市政府交通局車輛行車事故鑑定委員會所為之鑑定結果
      相符（乙○○駕駛營業小客車搶先左轉，為肇事原因。蔡
      明洲無肇事原因），並為上開刑事確定判決所是認，被告
      辯稱其無過失責任亦未輾壓被害人蔡明洲，原告主張被告
      為故意輾壓被害人蔡明洲致死云云均無理由。至被害人蔡
      明洲現場所遺留之安全帽並無撞擊或破裂痕跡，其亦無血
      跡且環扣完整，然於連接安全帽本體帽緣部分之帶子有破
      裂痕跡乙情，此經本院當場勘驗該安全帽並製有筆錄在卷
      可佐（94年9 月12日準備程序筆錄），是依該安全帽之狀
      態固可認定被害人蔡明洲於事發當時並未配戴安全帽，然
      被害人蔡明洲致死之主因依證人許正義之上開證述乃為輾
      壓後之多重器官傷害導致之出血性休克而非顱內出血致死
      ，故被害人蔡明洲當時縱戴有安全帽，亦無法避免其身體
      遭輾壓所致之傷害，是被害人蔡明洲未戴安全帽與其死亡
      間尚無相當因果關係，此自不應列入被害人與有過失責任
      之範疇，附此敘明。
  (二)、原告得請求賠償之數額為何？
      按「汽車、機車或其他非依軌道行駛之動力車輛，在使用
      中加損害於他人者，駕駛人應賠償因此所生之損害。」、
      「不法侵害他人致死者，對於支出醫療及增加生活上需要
      之費用或殯葬費之人，亦應負損害賠償責任。被害人對於
      第三人負有法定扶養義務者，加害人對於該第三人亦應負
      損害賠償責任。」、「不法侵害他人致死者，被害人之父
      、母、子、女及配偶，雖非財產上之損害，亦得請求賠償
      相當之金額。」，民法第191 條之2 前段、第192 條第 1
      、2 項、第194 條分別定有明文。本件被告因上開過失行
      為而致被害人蔡明洲死亡，其就此自應負侵權行為之損害
      賠償責任，茲就原告所得請求之損害賠償金額分別計算如
      后：
    (1)、醫藥費部分：
        本件原告丙○○主張其因上開車禍業為被害人蔡明洲支
        出醫藥費9,046 元乙節，業據其提出收據3 紙為證，而
        被告對此並未提出書狀答辯或於言詞辯論期日到場爭執
        ，本院依調查證據之結果，堪信原告丙○○之主張為真
        實，是此費用既屬原告丙○○為被害人蔡明洲所支出，
        且亦核屬必要適當，依法自應予以准許。
    (2)、殯葬費部分：
        本件原告丙○○主張其因被害人蔡明洲死亡而業支出殯
        葬費222,610 元乙節，業據其提出收據13紙為證，而本
        院審酌被害人蔡明洲死亡時之身分、地位及社會風俗慣
        行需要之結果，認其上開支出暨其項目，均屬喪葬之必
        要費用，依法自應予以准許。
    (3)、扶養費部分：
      、原告丙○○部分：
          查原告丙○○係被害人蔡明洲之父，而其於事發時年
          為49歲（45年3 月10日生），現以打零工維生，每日
          收入約1,500 元至1,700元，93年度所得總額為1,215
          ,525 元 ，名下並有土地2 筆乙節，此有稅務電子閘
          門財產所得調件細表、財政部高雄市國稅局綜合所得
          稅各類所得資料清單等件附卷可稽，是其於本件車禍
          發生時，有工作及營生之能力，且其所得亦已足以維
          持自己生活而無受被害人蔡明洲扶養之必要，是其請
          求以屆法定退休年齡之60歲後始起算扶養費自屬適當
          ，而依卷附91年台灣省男性簡易生命表所示，其於60
          歲斯時之平均餘命為18.74 年，原告丙○○主張以16
          年計算其受扶養之年限自屬有利於被告而應以此為計
          算基準，另原告丙○○有配偶甲○○，且除被害人蔡
          明洲外，另育有成年子女蔡佩芳、蔡明修2 人，此有
          戶籍謄本在卷足稽，而依民法第1116條之1 之規定配
          偶間互負扶養之義務，則被害人蔡明洲對原告丙○○
          應負之扶養義務應為四分之一，而依現今社會環境及
          經濟狀況，日常生活所需若依當年度所得稅稅率條例
          所定之扶養親屬寬減額定之，顯已不足受扶養者之需
          要，據此原告主張依卷附行政院主計處所統計之93年
          度平均每人民間消費支出284,753 元為計算基準，應
          較符合現今經濟狀況及需要而屬適當，則依霍夫曼式
          扣除中間利息後（第1 年不扣除中間利息方式），原
          告丙○○一次可請求之扶養費即為852,895 元【計算
          方式為： (284,753X11.00000000)/4=852,894.00000
          00000。其中11.00000000為年別單利5%第16年霍夫曼
          累計係數。採四捨五入，元以下進位】，其於此範圍
          內之請求應予以准許，逾此範圍外者則屬無據，應予
          駁回。
      、原告甲○○部分：
          查原告甲○○係被害人蔡明洲之母，而其於事發時年
          為49歲（45年2 月12日生），現以打零工維生，年收
          入約100,000 元，93年度所得總額為48,552元，名下
          並有房屋2 棟、土地5 筆、汽車1 部、投資2 筆乙節
          ，此有稅務電子閘門財產所得調件細表、財政部高雄
          市國稅局綜合所得稅各類所得資料清單等件附卷可稽
          ，是其於本件車禍發生時，亦有工作及營生之能力，
          且其所得財產應已足以維持自己生活而無受被害人蔡
          明洲扶養之必要，是其請求以屆法定退休年齡之60歲
          後始起算扶養費亦屬適當，而依卷附91年台灣省女性
          簡易生命表所示，其斯時之平均餘命為21.92 年，原
          告甲○○主張以20年計算其受扶養年限自屬有利於被
          告而應以此為計算基準，又被害人蔡明洲對原告林月
          雲應負之扶養義務為四分之一，及扶養費應以每年28
          4,753 元為計算標準均已如前述，則依霍夫曼式扣除
          中間利息後（第1 年不扣除中間利息方式），原告林
          月雲一次可請求之扶養費即為1,004,898 元【計算方
          式為：(284,753X14.00000000)/4=1,004,898.000000
          0000。其中14.00000000 為年別單利5%第20年霍夫曼
          累計係數。採四捨五入，元以下進位】，此範圍內之
          請求應予以准許，逾此範圍外者則屬無據，應予駁回
          。
    (4)、精神慰撫金部分：
        原告為被害人蔡明洲之父母，其等之長子即被害人蔡明
        洲突遭此車禍意外身故，白髮人送黑髮人之傷痛莫此為
        甚，其等精神上自均受有極大之痛苦，是原告各請求非
        財產上之損害自屬有據。查原告丙○○為國中畢業，現
        以打零工維生，每日收入約1,500 元至1,700 元，93年
        度所得總額為1,215,525 元，名下有土地2 筆，原告甲
        ○○為國小畢業，現以打零工維生，年收入約 100,000
        元，93年度所得總額為48,552元，名下則有房屋2 棟、
        土地5 筆、汽車1 部、投資2 筆乙節已如前述，而被告
        為計程車司機，92、93年度並無所得申報資料，名下有
        房屋1 棟、土地2 筆、投資1 筆財產總額為 2,025,087
        元乙情，亦有稅務電子閘門財產所得調件細表、財政部
        高雄市國稅局綜合所得稅各類所得資料清單等件附卷可
        稽，爰審酌兩造教育程度、經濟狀況、社會地位、損害
        程度等一切情狀，認原告各請求被告賠償之 5,000,000
        元尚屬過高，而應各以3,000,000 元為適當。
      綜上，原告丙○○得請求被告賠償之金額為4,084,551 元
      （9,046 ＋222,610 ＋852,895 ＋3,000,000 ＝4,084,55
      1 ），原告甲○○得請求賠償之金額為4,004,898 元（1,
      004,898＋3,000,000 ＝4,004,898）。
七、末按「本法所稱請求權人，指下列得向保險人請求保險給付
    或向特別補償基金請求補償之人：二、因汽車交通事故死亡
    者，為受害人之遺屬；其順位如下：(一)父母、子女及配偶。
    同一順位之遺屬有數人時，按人數平均分配保險給付或補償
    。」、「保險人依本法規定所為之保險給付，視為被保險人
    損害賠償金額之一部分；被保險人受賠償請求時，得扣除之
    。」，強制汽車責任保險法第11條第1 項第2 款、第2 項、
    第32條分別定有明文。本件原告業已受領強制汽車責任保險
    金1,400,000 元乙節，此經原告自承在卷，則原告依法各應
    得之保險金為700,000 元，是原告各得請求之金額扣除上開
    保險金後，被告尚各應賠償原告丙○○3,384,551 元（4,08
    4,551 －700,000 ＝3,384,551）， 原告甲○○ 3,304,898
    元（4,004,898 －700,000 ＝3,304,898）， 從而原告各依
    據侵權行為損害賠償請求權請求被告應各給付上開金額及均
    自起訴狀繕本送達之翌日即94年3 月26日起至清償日止，按
    週年利率5%計算之利息範圍內為有理由，依法自應予以准許
    ，其逾此範圍外之請求則屬無據，應予以駁回。
八、本件兩造均陳明願供擔保請准為假執行或免為假執行之宣告
    ，經核均無不合，爰就原告勝訴部分，分別酌定相當之擔保
    金額准許之，至原告敗訴部分，其假執行之聲請即失所依附
    ，應予駁回。
九、據上論結：本件原告之訴為一部有理由、一部無理由，合依
    民事訴訟法第385條第1項、第79條、第390條第2項、第 392
    條，判決如主文。
中　　華　　民　　國　　94　　年　　11　　月　　18　　日
                  民事第五庭審判長法  官  黃宏欽
                                  法  官  王雅苑
                                  法　官　郭宜芳
正本係照原本作成。
如不服本判決，應於送達後20日內，向本院提出上訴狀並表明上
訴理由，如於本判決送達前提起上訴者，應於判決送達後10日內
補提上訴理由書（須附繕本）。
中　　華　　民　　國　　94　　年　　11　　月　　21　　日
                                  書記官　劉法萱
